【裁判字號】    91,簡上,163
【裁判日期】    920107
【裁判案由】    返還占有物
【裁判全文】
臺灣士林地方法院民事判決  九十一年度簡上字第一六三號
    上  訴  人  乙○○○
    被  上訴人  甲○○
    訴訟代理人  丙○○
右當事人間返還占有物事件，上訴人對於中華民國九十一年八月二十三日本院士林簡
易庭九十一年度士簡字第二二二號第一審判決提起上訴，本院判決如左：
    主  文
上訴及免為假執行之聲請均駁回。
第二審訴訟費用由上訴人負擔。
    事  實
甲、上訴人方面：
  一、聲明：
  （一）、原判決廢棄。
  （二）、被上訴人在第一審之訴及假執行之聲請均駁回。
  （三）、如受不利判決，願供擔保免為假執行之聲請。
  二、陳述：除與原審宣示判決筆錄所載者相同茲予引用外，補稱：
  （一）、原判決附圖所示斜線部分之防空避難室係上訴人於民國（下同）九十年十
          一月二十八日向花旗銀行拍得台北市○○街二百五十九號十三弄六之一號
          一樓房屋時，一併由花旗銀行及  鈞院點交予上訴人，上訴人並非無權占
          有。
  （二）、上訴人之前手翁蔡金葉於七十二年一月五日購買右揭房屋時即已占有使用
          系爭防空避難室，且翁蔡金葉之子翁兆春設籍在系爭防空避難室，亦已占
          有居住該處逾十年。上訴人自前手轉手取得占有，已取得地上權之請求權
          ，自得繼續占用系爭防空避難室，被上訴人僅得請求損害金，不得請求遷
          讓系爭防空避難室。
  三、證據：援用原審之立證方法，並提出台北市○○區○○段建築改良物登記簿、
            異動索引、台北市建物登記謄本、戶籍謄本各乙件，及聲請訊問證人翁
            兆春。
乙、被上訴人方面：
  一、聲明：駁回上訴。
  二、陳述：除與原審宣示判決筆錄所載者相同茲予引用外，補稱：
  （一）、因地上權取得時效完成而主張時效利益之人，依民法第七百七十二條、第
          七百六十九條、第七百七十條規定，祗是「得請求登記為地上權人」，並
          非即取得地上權，在其未依登記為地上權人之前，要無地上權之取得，自
          不能本於地上權之法律關係，向土地所有人有所主張，最高法院六十九年
          度第五次民事庭會議可資參循，現上訴人主張已取得地上權之請求作為上
          訴理由，顯屬無據。
  （二）、另按所有人對於無權占有其所有物者，得請求返還之，對於妨害其所有權
          者，得請求除去之，民法第七百六十七條定有明文。如原判決附圖斜線部
          分所示防空避難室既屬四一六九九建號房屋附屬建物之一部分，而為被上
          訴人所有，上訴人辯稱其為所有權人，即屬無據。因而，原審依民法第七
          百六十七條之法律關係判令上訴人應將如附圖斜線部分所示防空避難室（
          面積十七點七八平方公尺），騰空遷讓返還予被上訴人，自無違誤。
  三、證據：援用原審之立證方法。
    理  由
一、本件被上訴人起訴主張：坐落於台北市○○區○○段四小段二四五地號土地上，
    如附圖斜線部分所示之防空避難室，面積十七點七八平方公尺，屬被上訴人所有
    台北市○○區○○段四小段四一六九九建號房屋（門牌號碼為台北市○○區○○
    街二五九巷十三弄十四之一號）附屬建物防空避難室其中一部分，現為上訴人無
    權占用中，爰依民法第七百六十七條前段之規定，請求上訴人將如附圖斜線部分
    所示之防空避難室騰空遷讓返還與原告等語。上訴人則以：上訴人向花旗銀行購
    買台北市○○區○○段四小段四一六九四建號房屋（門牌號碼為台北市○○區○
    ○街二五九巷十三弄六之一號），花旗銀行現場點交之範圍即包括如附圖斜線部
    分所示之防空避難室，可見如附圖斜線部分所示之防空避難室屬於四一六九四建
    號房屋附屬建物防空避難室之一部分。且系爭防空避難室之磚牆結構未曾改變，
    可見當年上訴人之前手翁蔡金葉與四一六九九建號房屋起造人陳進富應有私下協
    議，讓翁蔡金葉使用如附圖斜線部分所示之防空避難室，否則翁蔡金葉不可能將
    系爭防空避難室隔間牆壁設於四一六九九建號房屋地下室範圍內。且上訴人自前
    手轉手取得占有，已取得地上權之請求權，自得繼續占用系爭防空避難室等語置
    辯。
二、被上訴人主張被上訴人、上訴人分別係四一六九九、四一六九四建號房屋之所有
    權人，上訴人占有如附圖斜線部分所示之防空避難室之事實，業據被上訴人提出
    建物登記簿謄本影本為證，並經原審至現場勘驗明確，復為上訴人所不爭，堪信
    為真正。
三、本件上訴人以其前手翁蔡金葉與四一六九九建號房屋起造人陳進富應有協議讓翁
    蔡金葉使用如附圖斜線部分所示之防空避難室；且上訴人係經花旗銀行派員點交
    ，點交之範圍即包括如附圖斜線部分所示之防空避難室；另上訴人自前手轉手取
    得占有，已取得地上權之請求權，自得繼續占用系爭防空避難室等情詞置辯。經
    查：如附圖斜線部分所示之防空避難室係屬台北市○○區○○段四小段四一六九
    九建號所有權之登記範圍內乙節，有台北市士林地政事務所九十一年五月二十四
    日北市士地二字第０９１３０８９７４００號函附七十一年十一月八日建築改良
    物位置圖在卷可憑。按不動產物權，依法律行為而取得設定、喪失及變更者，非
    經登記，不生效力，民法第七百五十八條定有明文。是本件無論上訴人前手使用
    如附圖斜線部分所示防空避難室之權源為何？以及上訴人之前手點交與上訴人之
    使用範圍為何？對被上訴人已辦理登記之建物所有權範圍均不生影響。是證人鄭
    浩然、翁兆春所證各節縱令屬實，上訴人亦不因此而取得如附圖斜線部分所示防
    空避難室之所有權。又縱令第三人翁蔡金葉曾與陳進富協議使用系爭防空避難室
    ，該協議亦屬債權契約，惟有契約當事人始受其拘束，且該債權契約並不當然隨
    同所有權之移轉而移轉。上訴人既未舉證證明被上訴人為契約之當事人，被上訴
    人自不受該協議之拘束。再者，被上訴人係基於建物所有權人之地位主張物上請
    求權，此與上訴人有無時效取得基地之地上權根本無涉。況上訴人既未依法登記
    為地上權人，亦不能本於地上權之法律關係主張其非無權占有。綜上所述，上訴
    人所辯各節，均不足採。
四、按所有人對於無權占有或侵奪其所有物者，得請求返還之，民法第七百六十七條
    定有明文。從而，被上訴人本於民法第七百六十七條之規定，請求上訴人將如附
    圖斜線部分所示之防空避難室騰空遷讓返還予被上訴人，洵屬有理，應予准許。
    原審命上訴人將如附圖斜線部分所示之防空避難室騰空遷讓返還予被上訴人，於
    法並無違誤，上訴意旨指摘原判決不當，求予廢棄改判，為無理由，應予駁回。
    又本判決不得上訴，上訴人免為假執行之聲請，核無必要，亦應駁回，併此敘明
    。
五、本件判決基礎已臻明確，兩造其餘之攻擊防禦方法及訴訟資料經本院斟酌後，核
    與判決不生影響，無一一論述之必要。
六、據上論結，本件上訴為無理由，依民事訴訟法第四百三十六條之一第三項、第四
    百四十九條第一項、第七十八條判決如主文。
中      華      民      國    九十二    年      一      月      七      日
                            臺灣士林地方法院民事第一庭
~B審判長法官  洪舜帆
~B法      官  陳雅玲
~B法      官  楊智勝
右為正本係照原本作成。
本判決不得上訴。
中      華      民      國    九十二    年      一      月      九      日
~B法院書記官  陳香君


司法院資訊處製作；財團法人民間司法改革基金會備份。
